【裁判字號】    98,上,167
【裁判日期】    981110
【裁判案由】    塗銷抵押權登記
【裁判全文】
臺灣高等法院臺南分院民事判決  98年度上字第167號
上  訴  人  臺南縣白河鎮農會
法定代理人  甲○○
訴訟代理人  陳文彬  律師
被  上訴人  乙○○
訴訟代理人  李青龍  律師
上列當事人間請求塗銷抵押權登記事件，上訴人對於中華民國98
年7月31日臺灣臺南地方法院第一審判決（97年度訴字第1780號
）提起上訴，本院於98年10月27日言詞辯論終結，判決如下：
    主  文
上訴駁回。
第二審訴訟費用由上訴人負擔。
    事實及理由
一、本件被上訴人主張：訴外人蕭榮泉於民國87年7月16日向上
    訴人借用「農業發展基金貸款」（下稱系爭農發貸款）新台
    幣（下同）300萬元，因其名下無資產，遂由其父即訴外人
    蕭金龍擔任連帶保證人，並提供其所有坐落台南縣白河鎮○
    ○○段（下稱下秀祐段）45地號、地目田、面積17,196平方
    公尺、權利範圍全部之土地（下稱系爭土地）為擔保，設定
    375萬元之最高限額抵押權，並於87年7月13日辦畢抵押權設
    定登記，存續期間自87年7月8日起至117年7月8日止（下稱
    系爭抵押權）。嗣伊於88年11月11日向蕭金龍購買系爭土地
    ，於89年3月31日辦理所有權移轉登記為所有權人之前，即
    經上訴人同意，由伊承擔蕭榮泉之上開農發貸款300萬元債
    務，並自89年1月17日起陸續分期攤還，直至97年12月15日
    已全部清償完畢。查系爭抵押權於設定登記時，並未附有「
    其他約定事項」，其所擔保之債權業已消滅，且於權利存續
    期間內所可發生之債權亦已確定不存在，上訴人自應塗銷系
    爭抵押權設定登記。上訴人以蕭金龍另有積欠其他債務尚未
    清償為由，拒絕辦理塗銷登記，然蕭金龍實係於82年間即向
    上訴人借款，斯時尚提供其所有另筆下秀祐段85之8地號土
    地設定最高限額668萬元之抵押權為擔保，雖該筆借款嗣後
    不斷換單，惟蕭金龍尚未清償之借款係於82年間發生。系爭
    抵押權係於87年間設定，則抵押權設定契約書約定事項2.所
    記之「借款」，應係指系爭抵押權設定後不久所發生之借款
    債權，即僅在擔保蕭榮泉積欠之系爭農發貸款債務，不及於
    其他，與蕭金龍尚未清償之82年間借款互不相干。上訴人以
    蕭金龍尚積欠之其他債務尚未清償為由，拒絕辦理塗銷登記
    ，已侵害伊就系爭土地所有權之完整性。爰求為命上訴人將
    系爭抵押權設定登記予以塗銷之判決（原審為上訴人敗訴之
    判決，上訴人提起上訴，聲明求為廢棄原判決，並駁回被上
    訴人在第一審之訴）。
二、上訴人則以：訴外人蕭金龍於82年4月13日以其所有下秀祐
    段85之8地號土地，設定668萬元之最高限額抵押權予伊，存
    續期間自82年4月13日起至112年4月13日止，並於82年間即
    向伊借款，此後不斷重新訂立契約即實務所稱「換單」，最
    近一次換單為88年4月16日，由蕭金龍向伊借款334萬元。另
    蕭金龍又於87年7月8日以系爭土地所設定之系爭抵押權，並
    由訴外人蕭榮泉於87年7月16日向伊借用農發貸款300萬元，
    該筆借款雖於97年12月15日全數清償，但蕭金龍積欠之借款
    迄今尚未清償。蕭金龍先後提供上開2筆土地所設定之最高
    限額抵押權契約，並未特別約定對已發生及將來可能發生之
    債權僅限定由其中某1筆抵押權所擔保，故該2筆抵押物，具
    有共同擔保之性質。所擔保之債權係包含過去、現在及將來
    發生之債權，凡存續期間內所發生之債權，均為抵押權效力
    所及，則該2筆抵押物所共同擔保之債權到期未獲清償，伊
    自得同時或先後對該2筆抵押物實行抵押權，不因已對其中1
    筆抵押物拍賣不獲全部清償，而影響另筆抵押物之優先受償
    權利。是縱使系爭45地號土地已變動為被上訴人所有，伊仍
    得追及行使抵押權。再觀系爭抵押權設定契約書及他項權利
    證明書之內容，蕭金龍及蕭榮泉同列於債務人欄，可知蕭金
    龍對於伊之借款債務，亦為系爭抵押權所擔保之範圍。又系
    爭抵押權設定契約書聲請登記以外之約定事項2.中亦載明：
    「設定原因：借款及其他債務之擔保」，足認系爭抵押權所
    擔保之範圍涵蓋蕭金龍於88年4月16日向伊借款334萬元之債
    務，而該筆債務已於90年4月18日到期，尚未清償完畢，伊
    就該筆債權復已取得原法院所發債權憑證，依民法第873條
    規定，自得就抵押物即系爭土地強制執行，就其賣得價金取
    償，被上訴人請求塗銷系爭抵押權設定登記，為無理由等語
    ，資為抗辯。
三、兩造不爭執事項：
（一）蕭榮泉於87年7月16日向上訴人借用「農業發展基金貸款
      」300萬元，由被上訴人之父蕭金龍擔任連帶保證人，並
      提供系爭土地為擔保設定系爭抵押權，而於87年7月13日
      辦畢抵押權設定登記。
（二）被上訴人於88年11月11日向蕭金龍購入系爭土地，並於89
      年3月31日登記為所有權人，並經上訴人同意，承擔蕭榮
      泉之上開農發貸款300萬元債務，並於97年12月15日全部
      清償完畢。
（三）蕭金龍曾於82年間向上訴人借款，並提供其所有下秀祐段
      85之8地號土地為擔保，設定最高限額668萬元之抵押權，
      該筆借款嗣後不斷換單，迄今尚未清償完畢。
四、兩造爭執事項：
    系爭抵押權是否尚有應供擔保之抵押債務存在？
五、本院判斷：
（一）按抵押權所擔保之債權，其種類及範圍，屬於抵押權之內
      容，依法應經登記，始生物權之效力，但如因內容過於冗
      長，登記簿所列各欄篇幅不能容納記載，可以附件記載，
      作為登記簿之一部分。因此關於最高限額抵押權所擔保之
      債權，雖未記載於土地登記簿，然於聲請登記時提出之最
      高限額抵押權設定契約書，有該項債權之記載者，此契約
      書既作為登記簿之附件，自為抵押權效力所及，固經最高
      法院著有84年台上字第1967號判例可資參稽。又96年3月
      28日修正公布（同年9月28日生效施行）之民法物權編第
      881條之1第2項關於「最高限額抵押權所擔保之債權，以
      由一定法律關係所生之債權或基於票據所生之權利為限。
      」之規定，依同編施行法第17條規定，雖無溯及適用之效
      力，惟上開修正條文施行前最高法院已以86年度台上字第
      3114號判決揭示：「最高限額抵押權係對於債權人一定範
      圍內之不特定債權，預定一最高限額，由債務人或第三人
      提供抵押物予以擔保之特殊抵押權。故最高限額抵押權所
      擔保債權必須為一定範圍內所發生之債權。準此以觀，最
      高限額抵押權不僅有其特定性，且最高限額抵押權係從屬
      於此一定範圍內之法律關係，最高限額抵押權所擔保者，
      即係此項法律關係所不斷發生之債權。該一定範圍之法律
      關係即為最高限額抵押權之基礎關係。至概括最高限額抵
      押權，因債權人與債務人間無基本契約（一定之法律關係
      ）為擔保債權發生之基礎關係，自難認屬有效。」況「最
      高限額抵押權所擔保者，以將來不特定之債權為常；其並
      就當事人間之基礎關係所生之現在債權，或其他已存在之
      特定債權為擔保者，雖無不可，惟須當事人就此項特約擔
      保有所約定始可。」亦經最高法院著有86年度台上字第30
      02號判決可稽。準此，當事人間之特定債權，如未經最高
      限額抵押權當事人意思表示合致約定在擔保之範圍內，尚
      不能以抵押權設定契約書空泛或不明確之記載，無限制的
      擴張所擔保之債權範圍。
（二）查系爭抵押權於申辦設定登記時，於87年7月8日抵押權設
      定契約書〔聲請登記以外之約定事項〕欄第2項雖記載「
      設定原因：借款以及其他債務之擔保」（見一審卷第36～
      39頁土地登記申請書、抵押權設定契約書影本），所列「
      其他債務」既未指明何一債務，上訴人復未舉證證明該債
      務之內容為何，揆諸前述說明，尚難以此空泛而不明確之
      記載，作為認定系爭抵押權所擔保之債權範圍。至上開約
      定事項所載「借款」，亦未於該契約書內詳細載明其範圍
      。次查，系爭抵押權係由台南縣白河地政事務所於87年7
      月10日以白地字第4615號收件，並於87年7月13日辦妥抵
      押權設定登記，有該抵押權設定契約書及土地登記申請書
      （均影本）足憑，衡諸一般金融業者抵押擔保貸款，通常
      均於辦妥最高限額抵押權設定登記後始放款之實務操作方
      式，該最高限額抵押權所擔保之借款，於該抵押權設定登
      記辦妥後不久即貸放，此即為當事人間所可推知之擔保範
      圍。茲系爭抵押權設定登記後之第3日即87年7月16日，系
      爭抵押權所擔保之債務人蕭榮泉即以自己為借款人向上訴
      人簽立前開農發貸款借據借得300萬元，並以系爭土地之
      原所有人蕭金龍為連帶保證人（見原審卷第6頁），就此
      時間上之緊密聯結整體觀之，顯係因系爭抵押權設定登記
      後所欲擔保之借款，可見系爭抵押權設定登記時，雙方已
      預見並同意以該緊接的借款額度為擔保之範圍，尚無包括
      先前借款之認知及提供擔保之合意。又保證債務之所謂連
      帶，係指保證人與主債務人負同一債務，對於債權人各負
      全部給付之責任者而言，此就民法第272條第1項規定連帶
      債務之文義參照觀之甚明（最高法院45年台上字第1426號
      判例意旨參照）。準此，系爭農發貸款借據上之連帶保證
      人蕭金龍，即非屬一般保證人，而應與借款人蕭榮泉負同
      一清償責任（最高法院69年台上字第1924號判例意旨參照
      ），此應為系爭抵押權設定契約書〔訂立契約人〕欄記載
      蕭金龍為義務人「兼債務人」之緣由。申言之，系爭抵押
      權設定契約書上之所以將蕭金龍列為義務人「兼債務人」
      ，應係因蕭金龍乃蕭榮泉之前開農發貸款之連帶保證人，
      與主債務人蕭榮泉負同一清償責任，亦屬廣義之債務人之
      故，上訴人既未能舉出其與蕭金龍簽訂系爭抵押權設定契
      約書時，雙方已合意將蕭金龍個人之「借款」債務納入系
      爭抵押權所擔保範圍之真實憑據，即不能僅以系爭抵押權
      設定契約書及他項權利證明書上將蕭金龍列為義務人「兼
      債務人」，在法律上應與借款人蕭榮泉負同一清償責任，
      遽謂上訴人與蕭金龍簽訂系爭抵押權設定契約書之際，已
      合意將蕭金龍個人之「借款」債務亦納入系爭抵押權所擔
      保之範圍內。
（三）況一般抵押實務，抵押人提供二筆以上之不動產為抵押權
      人為共同擔保場合，均會於設定登記時載明「共同擔保」
      之意旨，以明確雙方合意供擔保之範圍。本件上訴人主張
      系爭農發貸款之連帶保證人蕭金龍個人尚欠之借款，實係
      蕭金龍於82年間向上訴人所貸借，而依上訴人所陳，目前
      僅留存蕭金龍於88年4月16日簽訂之借據，蕭金龍先前借
      款所簽訂之借據，於簽訂新借據之同時，即已交還舊借據
      ，故之前之借據都已還給蕭金龍等情，復為被上訴人所不
      爭執（見原審卷第98頁），此即為一般民間所稱之借款「
      換單」，而蕭金龍於82年間最初向上訴人借款前即於同年
      4 月13日提供下秀祐段85之8地號土地由上訴人設定本金
      最高限額668萬元抵押權為擔保，並於翌日辦畢設定登記
      ，有台南縣白河地政事務所98年3月31日所登字第0980001
      939號函送之該抵押權申請設定資料可稽（見原審卷第80
      ～90頁），可認蕭金龍個人之借款，雙方於貸借當初已合
      意以下秀祐段85之8地號土地設定抵押為擔保，核與多年
      後蕭金龍擔任蕭榮泉之系爭農發貸款之連帶保證人始另提
      供系爭土地為擔保之系爭抵押權之設定無關，系爭抵押權
      辦理設定登記時既未載明與上開下秀祐段85之8地號土地
      為「共同擔保」，顯見兩筆土地所擔保之借款債務各別，
      尚難僅以蕭金龍嗣後以「連帶保證人身分」提供系爭土地
      而設定之系爭抵押權，係與其先前以「借款人身分」提供
      另筆下秀祐段85之8地號土地所設定之抵押權，係「共同
      擔保」蕭金龍個人對上訴人之「所有借款」債務。是以蕭
      金龍個人向上訴人借款之債務，應非系爭抵押權所擔保之
      範圍。上訴人徒以系爭抵押權設定契約書所載擔保範圍為
      「借款」，而抵押權設定契約書及他項權利證明書又將蕭
      金龍列為「兼債務人」，遽謂該「借款」之文義係包含蕭
      金龍個人對上訴人之借款債務云云，已逾雙方設定系爭抵
      押權係擔保蕭榮泉向上訴人借用系爭農發貸款之本意，尚
      無可採，自無由上訴人以蕭金龍個人所負欠之借款債務未
      償為由，行使系爭抵押權之餘地。至上訴人所提蕭金龍簽
      立之農發貸款約定書（影本見原審卷第73～74頁）僅在規
      範蕭金龍依該約定書所應負之債務範圍，與其個人對上訴
      人之借款債務是否為系爭抵押權所擔保之範圍無必然關係
      ，且系爭抵押權設定契約書既僅約定設定原因為「借款以
      及其他債務之擔保」，而未明確約定其他債務為何？是上
      訴人所引最高法院關於最高限額抵押權之性質及擔保範圍
      所闡釋之實務見解，尚難援為本件相同之適用。
（四）按最高限額抵押契約定有存續期間者，其期間雖未屆滿，
      然若其擔保之債權所由生之契約，已合法終止或因其他事
      由而消滅，且無既存之債權，而將來亦確定不再發生債權
      ，其原擔保之存續期間內所可發生之債權，已確定不存在
      ，依抵押權之從屬性，應許抵押人請求抵押權人塗銷抵押
      權設定登記（最高法院83年台上字第1055號判例、75年度
      台上字第2621號及92年度台上字第2340號判決意旨參照）
      。查被上訴人主張系爭抵押權所擔保之債務為蕭榮泉對上
      訴人之系爭農發貸款債務，該筆債務已於97年12月15日因
      清償而消滅，復為上訴人所是認（見原審卷第61頁），足
      見被上訴人主張系爭抵押權已無所擔保之既存債權，將來
      亦確定不再發生債權等情，應屬可信。則被上訴人自非不
      得請求上訴人塗銷系爭抵押權設定登記。
六、綜上所述，被上訴人本於前述法律關係，主張系爭抵押權擔
    保存續期間所擔保之債權已不存在，依抵押權之從屬性，請
    求上訴人將系爭抵押權設定登記予以塗銷，洵屬正當，應予
    准許。原審因而為上訴人敗訴之判決，經核於法洵無違誤，
    上訴論旨猶執陳詞，指摘原判決不當，求予廢棄，不能認為
    有理由，應予駁回其上訴。
七、本件事證已臻明確，兩造其餘之主張及攻擊或防禦方法並提
    出之證據資料，經本院斟酌後，認均不影響本院所為上開論
    斷，自無再予逐一審論之必要，附此敘明。
八、據上論結，本件上訴為無理由，依民事訴訟法第449條第1項
    、第78條，判決如主文。
中    華    民    國    98    年    11    月    10    日
                  民事第三庭    審判長法  官  蘇清恭
                                      法  官  王浦傑
                                      法  官  蘇重信
上為正本係照原本作成。
如對本判決上訴，須於判決送達後20日內向本院提出上訴狀，未
表明上訴理由者，應於上訴後20日內，向本院提出理由書（須附
繕本）。依法須繳納裁判費並應委任律師為訴訟代理人，始得上
訴。
中    華    民    國    98    年    11    月    10    日
                                      書記官  李淑華
【附記】
民事訴訟法第466條之1：
(1)對於第二審判決上訴，上訴人應委任律師為訴訟代理人。但上
  訴人或其法定代理人具有律師資格者，不在此限。
(2)上訴人之配偶、三親等內之血親、二親等內之姻親，或上訴人
  為法人、中央或地方機關時，其所屬專任人員具有律師資格並
  經法院認為適當者，亦得為第三審訴訟代理人。
民事訴訟法第466條之2第1項：
    上訴人無資力委任訴訟代理人者，得依訴訟救助之規定，聲
    請第三審法院為之選任律師為其訴訟代理人。

司法院資訊處製作；財團法人民間司法改革基金會備份。
